臺灣南投地方法院民事判決
110年度訴字第279號
原      告  林璟棠  
訴訟代理人  林顯丞  
被      告  林凱倫  

            林護    
共      同
訴訟代理人  楊志航律師
            雅蔀恩‧伊勇律師
上列當事人間拆屋還地事件，本院於民國111年1月25日言詞辯論
終結，判決如下：
    主  文
原告之訴駁回。
訴訟費用由原告負擔。 　　
    事實及理由
一、原告主張略以：
　㈠坐落於南投縣○○市○○段000000地號土地（下稱系爭土地）為
    原告經拍賣取得並於民國108年4月3日辦畢所有權移轉登記
    。被告共有如附圖即南投縣南投地政事務所（下稱南投地政
    ）複丈日期110年10月22日複丈成果圖（下稱附圖）所示：
    編號A，面積66.11平方公尺之59號房屋（屬未辦保存登記建
    物，即門牌號碼南投縣○○市○○路000巷00號，下稱系爭房屋
    ）無權占有原告所有系爭土地，致原告就系爭土地所有權遭
    受侵害，原告自得基於所有權人地位，請求被告拆除系爭房
    屋並返還占有土地。
  ㈡系爭土地原所有權人並非被告，系爭土地與系爭房屋之所有
    權人一開始非屬同一人，無民法第425條之1規定之適用。爰
    依民法第767條第1項規定，提起本件訴訟。並聲明：被告應
    拆除系爭房屋並返還占有土地。
二、被告抗辯略以：
　㈠72年間訴外人即被告父親林天宋與訴外人即當時鄰居林天賜
    、陳棗、李聰明以及林其忠（夫婦均已離世）拆除各自居住
    之土角厝，並於林天宋為共有人之同段1288地號土地（下稱
    1288地號土地）上共同建造連棟之透天厝即系爭房屋及門牌
    號碼南投縣○○市○○路000巷00000000000號房屋，興建當時因
    林天宋無資金，故由被告共同出資興建，系爭房屋於72年9
    月興建完成，而由被告取得所有權，應有部分各2分之1。
　㈡系爭土地於84年間分割自1288地號土地，並分歸林天宋單獨
    取得所有，林天宋同意被告共有系爭房屋坐落系爭土地，林
    天宋設籍並居住於系爭房屋至死亡，林天宋之全體繼承人即
    被告、訴外人林麥、林美玉於100年3月11日辦畢繼承登記，
    其等就系爭土地之應有部分各4分之1，林天宋之其他繼承人
    亦同意被告共有之系爭房屋坐落於系爭土地。嗣系爭土地遭
    拍賣而由原告拍定取得，然被告共有系爭房屋，又原為系爭
    土地之共有人，且系爭房屋仍具相當經濟價值，本件得適用
    民法第425條之1規定，被告共有系爭房屋與原告所有系爭土
    地有法定租賃關係存在，故被告共有系爭房屋乃合法占有系
    爭土地。並聲明：如主文第1項所示。　
三、兩造不爭執事項：
  ㈠林天宋為被告之父，林天宋原為1288地號土地之共有人，128
    8地號土地於84年11月16日分割出系爭土地，林天宋為系爭
    土地之所有人，林天宋於98年5月4日死亡，其全體繼承人即
    被告、林麥、林美玉於100年3月11日辦畢繼承登記，應有部
    分比例各4分之1 。
  ㈡原告於108年間拍定系爭土地，於108年3月27日取得權利移轉
    證書，並於108年4月3日登記為所有權人。
  ㈢系爭土地上有如附圖所示：編號A，面積60.11平方公尺之系
    爭房屋。
  ㈣系爭房屋為被告於72年間出資興建而取得所有，應有部分各2
    分之1 。
四、兩造爭執事項：
  ㈠被告共有系爭房屋是否無權占有系爭土地？
  ㈡原告依民法第767條第1項規定，請求被告拆除系爭房屋並返
    還占有土地，是否有據？
五、本院之判斷：
  ㈠兩造不爭執事項㈠至㈣之事實，為兩造所不爭執（見本院卷第4
    11頁），有系爭土地登記第一類謄本、南投地政110年8月12
    日投地一字第1100004882號函暨系爭土地地籍異動索引及電
    子處理前舊簿、南投地政110年9月7日投地一字第110000548
    2號函暨1288地號土地及系爭土地電子處理前舊簿及100年南
    普資字第22160號登記申請書、南投縣政府稅務局110年8月9
    日投稅房字第1100115413號函暨房屋稅籍證明書在卷可佐（
    見本院卷第17頁、第147頁至第166頁、第213頁至第303頁、
    第137頁至第140頁），並經本院函囑南投地政派員會同本院
    及兩造於110年10月22日履勘現場查明屬實，有本院勘驗測
    量筆錄、現場照片、附圖在卷可參（見本院卷第337頁至第3
    45頁、第359頁），亦經本院調取本院107年度司執字第1073
    7號清償借款強制執行卷宗核閱無訛，首堪認定為真實。
　㈡按所有人對於無權占有或侵奪其所有物者，得請求返還之；
    對於妨害其所有權者，得請求除去之；有妨害其所有權之虞
    者，得請求防止之，民法第767條第1項定有明文。依民法第
    767條規定，所有權人僅能請求無合法權源而占有所有物之
    人返還所有物，或除去所有權行使之妨害。土地及其土地上
    之房屋同屬一人所有，而僅將土地或僅將房屋所有權讓與他
    人，或將土地及房屋同時或先後讓與相異之人時，土地受讓
    人或房屋受讓人與讓與人間或房屋受讓人與土地受讓人間，
    推定在房屋得使用期限內，有租賃關係，民法第425條之1第
    1項前段定有明文。其立法意旨係為保護房屋之使用權，使
    房屋所有權與土地使用權合為一體，俾促進房屋所有權之安
    定性，以調和土地與房屋之利用關係，避免危害社會經濟，
    在解釋上自應以社會經濟之維護及當事人合理之利益為重要
    之考量。且無論房屋所有人其後取得基地所有權，或土地所
    有人嗣後方取得基地上之房屋所有權，均有上開法文之適用
    。又所稱「土地及房屋同屬一人所有」包括「土地及房屋同
    屬相同之共有人」及「土地共有人數除與房屋相同之共有人
    外，尚有其他共有人」之情形在內，以符合立法之規範目的
    。故土地共有人倘經其他共有人全體之同意，在共有土地上
    興建房屋，而將土地及房屋同時或先後出賣者，除當事人另
    有約定外，仍應推斷土地承買人默許房屋承買人繼續使用土
    地（最高法院107年度台上字第1797號判決意旨參照）。
　㈢經查：
　⒈被告抗辯其等與當時鄰居林天賜、陳棗、李聰明及林其忠共
    同建造連棟之透天厝即系爭房屋及門牌號碼為南投市○○路00
    0巷00000000000號房屋，業據其提出證明書為憑（見本院卷
    第175頁）；又系爭房屋為被告於72年間出資興建而取得所
    有權，應有部分各為2分之1，已如前述，系爭房屋與左右側
    房屋屬5棟連棟3層樓之透天厝，系爭房屋有加蓋第4層鐵皮
    屋頂等情，有上開本院勘驗測量筆錄、現場照片、附圖在卷
    可參（見本院卷第337頁至第345頁、第359頁）；系爭房屋
    構造別屬加強磚造，自72年9月起課，系爭房屋於110年8月
    間課稅之現值為182,500元，有上開南投縣政府稅務局110年
    8月9日投稅房字第1100115413號函在卷可憑（見本院卷第13
    7頁至第140頁），是被告上開抗辯尚屬可採。
　⒉系爭房屋於72年間建造完成時，被告之父林天宋、林天賜均
    為1288地號土地之共有人，1288地號土地於84年11月16日分
    割出同段1288-1至1288-32、1288-34地號土地，有上開南投
    地政110年9月7日投地一字第1100005482號函暨電子處理前
    舊簿附卷可參（見本院卷第215頁至第217頁），而分割出之
    系爭土地分歸林天宋所有，系爭房屋即坐落於系爭土地上。
    本院審酌系爭房屋為加強磚造3層樓建物，且系爭房屋與左
    右側房屋為連棟透天厝，依其建材、建築方式及現值觀之，
    其建築費用所費不貲，兼衡興建3層樓連棟透天厝非長久時
    間難以完成，且所花費之金額亦非些微，倘若包含被告在內
    之其他興建上開連棟透天厝之人未經斯時1288地號土地之其
    他共有人同意即興建上開連棟透天厝，即有耗費時間、金錢
    建築房屋後遭其他共有人請求拆除之風險，其等非經1288地
    號土地共有人之同意應無甘冒連棟透天厝遭拆除徒耗金錢之
    風險而將房屋興建於1288地號土地上，堪認被告興建系爭房
    屋時，已得其父林天宋及其他1288地號土地共有人之同意。
    嗣1288地號土地於84年11月16日分割出系爭土地並分歸林天
    宋所有，林天宋設籍及居住於系爭房屋至其死亡，有林天宋
    之戶籍謄本可證及被告林護陳述在卷（見本院卷第263頁、
    第410頁），身為父親之林天宋同意其子即被告共有之系爭
    房屋坐落於其所有之系爭土地，亦符常情，足認林天宋單獨
    取得系爭土地所有權後仍同意被告共有系爭房屋坐落於系爭
    土地。
　⒊林天宋於98年5月4日死亡，其全體繼承人即被告、林麥、林
    美玉於100年3月11日辦畢繼承登記，其等就系爭土地應有部
    分比例各4分之1，而被告以外之其餘林天宋之繼承人亦繼承
    林天宋就系爭土地之貸與人權利義務，林天宋死亡至原告於
    108年間取得系爭土地期間，歷經逾20年，未見林天宋之其
    他繼承人有合法終止該使用借貸契約之舉，堪認被告就系爭
    土地於林天宋死亡後，仍係經林天宋之全體繼承人同意使用
    。依上所述，於林天宋於98年5月4日死亡後，系爭土地為被
    告與其他繼承人繼承所有，被告成為系爭土地之共有人，其
    等應有部分各4分之1，系爭房屋就系爭土地之使用借貸關係
    繼續存在於林天宋之繼承人與被告間，又被告共有系爭房屋
    坐落系爭土地經林天宋之全體繼承人同意使用，亦如前述，
    故被告為系爭房屋所有人、系爭土地之共有人，其已得系爭
    土地之所有共有人同意繼續使用系爭土地，揆諸前揭規定及
    說明，即合於民法第425條之1第1項前段規定「土地及其土
    地上之房屋同屬一人所有」之情形。
　⒋系爭房屋為加強磚造3層樓房屋，牆壁均仍堅固耐用，外牆水
    泥均屬平整，第4層樓有鐵皮屋頂足遮蔽風雨，其外觀雖屬
    陳舊，然尚屬完整、維護良好，無明顯受損情形，有本院上
    開現場照片在卷可參（見本院卷第343頁至第345頁）；再者
    ，系爭房屋目前仍為被告林護設籍使用，系爭房屋於110年8
    月間之課稅現值為182,500元，堪認系爭房屋之外觀及結構
    尚屬良好，具相當經濟價值，未逾使用年限。於系爭房屋使
    用期限內，系爭土地固於108年間經原告拍定買受取得，惟
    揆諸前揭規定及說明，依民法第425條之1第1項前段規定，
    系爭房屋與系爭土地間仍有法定租賃關係存在。是被告抗辯
    其等共有系爭房屋就系爭土地有合法占有權源乙節，即屬有
    據。從而，原告主張被告共有系爭房屋無權占有系爭土地，
    被告應拆除系爭房屋並返還占有土地等等，於法無據。
六、綜上所述，被告共有系爭房屋就系爭土地於系爭房屋使用期
    限內推定有租賃關係存在，而有合法占有權源。從而，原告
    依民法第767條第1項前段、中段規定，請求被告拆除坐落系
    爭土地上如附圖所示：編號A，面積66.11平方公尺之系爭房
    屋，並將占有土地返還原告，為無理由，應予駁回。　　　
七、本件事證已臻明確，兩造其餘攻擊防禦方法及所提證據，經
    核與判決之結果不生影響，爰不逐一論述，併此敘明。
八、訴訟費用負擔之依據：民事訴訟法第78條。 　　
中　　華　　民　　國　　111 　年　　 2  　月　　22　　日
                  民事第二庭  法　官　楊亞臻
以上正本係照原本作成
如對本判決上訴，須於判決送達後20日內向本院提出上訴狀。如
委任律師提起上訴者，應一併繳納上訴審裁判費。
中　　華　　民　　國　　111 　年　　 2  　月　　22　　日
                              書記官　陳雅雯